【裁判字號】    95,台上,345
【裁判日期】    950119
【裁判案由】    違反水利法
【裁判全文】
最高法院刑事判決              九十五年度台上字第三四五號
    上  訴  人  乙○○
    選任辯護人  林慶苗律師
    上  訴  人  甲○○
                        15號.
                        9巷1.
    選任辯護人  陳淑貞律師
上列上訴人等因違反水利法案件，不服台灣高等法院中華民國九
十二年二月二十七日第二審更審判決（九十一年度上更(一)字第八
七三號，起訴案號：台灣板橋地方法院檢察署八十七年度偵字第
七三四九、一五九四五號），提起上訴，本院判決如下：
    主  文
原判決關於乙○○、甲○○部分撤銷，發回台灣高等法院。
    理  由
本件原判決認定上訴人乙○○、甲○○與林進明（經原審判刑後
，未據上訴而告確定）三人均明知台北縣鶯歌鎮○○○段第二九
四之一及第二九四之四號二筆土地，係屬禁止傾倒廢棄物之行水
區，竟於民國八十六年九月二十六日共同謀議由乙○○提供土地
供甲○○、林進明在上開土地上經營廢土棄置場（即俗稱土尾場
），基於在行水區內傾倒廢棄物之概括犯意聯絡，先佯由乙○○
與甲○○訂定委任契約書，並由林進明擔任見證人，將前述土地
委請甲○○整地，同日由甲○○交付名為履約保證金，實為權利
金新台幣（下同）四百五十萬元，其中一百五十萬元為現金，另
由林進明簽發其妻黃瓊如名義票載日八十六年十一月十日，面額
五十萬元、一百萬元支票各乙紙，及八十六年十二月十日期，面
額一百五十萬元支票乙紙予乙○○，翌日林進明並邀請朱興中擔
任廢土棄置場名義負責人。甲○○與林進明各出資百分之五十，
共同經營廢土棄置場，自即日起至八十八年九月二十五日止，嗣
於八十六年十月間由乙○○以張宗義之名義申請耕地修復及施作
雨棚，經省政府水利處許可自費修復護岸，但不同意雨棚施作，
另八十六年十二月十五日甲○○、朱興中二人與林金川等訂立提
供路權切結書，以便車輛進出，再由乙○○配合向台灣省水利處
、台北縣政府申請在該二筆土地作護岸修復工程，以掩人耳目；
經台北縣政府於八十六年十二月三十一日發給八六許可工水字第
一五八二號台北縣政府河川公地使用許可書，准予為護岸修復工
程，乙○○即聲請自八十七年元月二日起開工，以示遵守法令規
定，而甲○○、林進明等人於八十六年十二月三十一日乙○○取
得台北縣政府河川公地使用許可書後，即開始在該二筆土地上經
營廢土棄置場（如附圖斜線部分所示位置），以每台卡車一千一
百元至一千五百元之價格出售土尾單後，再於入場管制台收取土
尾單或直接在入場管制台收費等方式，接續同意由他人駕駛車輛
至該廢土棄置場傾倒廢土，並推由林進明、朱興中在現場管理，
而共同違反主管機關為保護水道，應禁止在行水區內傾倒廢棄物
，足以妨害水流之行為之規定，至八十七年二月間之後，始改推
由甲○○在現場管理，甲○○又委請與之有犯意聯絡之兒子邱進
德（已死亡）負責監看車輛之進出，邱進德嗣又僱用與之有犯意
聯絡之廖忠泰（業經第一審法院判刑確定）負責收取土尾單、導
引等工作，接續供不特定人傾倒廢棄土，而共同違反主管機關為
保護水道，應禁止在行水區內傾倒廢棄物，足以妨害水流之行為
之規定，嗣於八十七年三月十八日十五時三十分許，歐陽志明、
林幸凱、陳信銪（均經第一審法院判刑確定），分別駕駛大貨車
，經廖忠泰導引至上開廢土棄置場（如附圖斜線部分所示位置）
傾倒廢土，收費每台大貨車一千一百元（歐陽志明）、一千二百
元（林幸凱、陳信銪）不等。甲○○、林進明與乙○○仍共同承
前在行水區內傾倒廢棄物之犯意聯絡，繼續在前揭二筆土地設置
廢土棄置場（如附圖斜線部分所示位置），供不特定人駕駛貨車
傾倒廢土，上開行為，足使水流斷面縮減，河床淤積，颱風豪雨
時將該廢土沖刷至下游阻塞河道，進而造成水流改道而影響附近
住家安全，致生公共危險。嗣於八十七年十二月二十四日十四時
許，甲○○指揮朱旭光、潘俊喜駕駛大貨車（每台車一千三百元
），正欲傾倒廢土時，適為警當場查獲等情。因而撤銷第一審關
於乙○○、甲○○部分之判決，改判仍論處乙○○、甲○○共同
違反主管機關為保護水道，應禁止在行水區內傾倒廢棄物，足以
妨害水流之行為之規定，致生公共危險各罪刑，固非無見。
惟查：(一)按除刑事訴訟法有特別規定外，已受請求之事項未予判
決，或未受請求之事項予以判決者，其判決當然為違背法令，同
法第三百七十九條第十二款定有明文。本件檢察官起訴意旨略以
上訴人等自八十六年九月二十六日起至八十七年三月十八日止有
竊佔及違反水利法之犯行；但原判決只就上訴人等自八十六年十
二月三十一日起至八十七年十二月二十四日止之犯行，予以審判
（見原判決第三頁倒數第五行、第五頁第五行）；但對於上訴人
等自八十六年九月二十六日至同年十二月三十日之犯行，未加審
理論述，自有已受請求事項未予判決之違誤。(二)原判決認定甲○
○、林進明於八十六年十二月三十一日乙○○取得台北縣政府河
川公地使用許可書後即開始在該二筆土地上經營廢土棄置場（如
附圖斜線部分所示位置）等語（見原判決第三頁倒數第四行、第
四頁倒數第六行及倒數第二行、第十二頁第十一行、第三十四頁
第十一行），但原判決並無上開附圖可稽，致上訴人等傾倒廢土
面積、範圍無從查考，亦無從認定上訴人是否有於行水區內傾倒
廢棄物，足以妨害水流之行為而該當於上開構成犯罪之事實，自
不足資為判斷其適用法律當否之依據。又修正前水利法第七十八
條第一項第一款規定：「主管機關為保護水道，應禁止在行水區
內建造、種植、堆置、挖取，或設置遊樂設施，豎立廣告牌，傾
倒廢棄物，足以妨礙水流之行為。」同條項第三款則規定：「主
管機關為保護水道，應禁止在行水區內擅採砂石、堆置砂石或傾
倒廢土」。足見廢棄物、廢土為不同之管制項目，且有不同之各
別法源依據。原審認定上訴人於上開行水區內設置廢土棄置場供
人傾倒廢棄物，係違反修正前水利法第七十八條第一項第一款之
規定，應依同法第九十二條之一第一項後段論處罪刑（原判決第
三十五頁）。如果無訛，則上訴人所為應係設置廢土棄置場供人
傾倒「廢棄物」。但原判決於事實及理由欄或謂上開廢土棄置場
供人傾倒「廢棄物」，或謂為供人傾倒「廢土」，前後不一，則
上訴人所供他人傾倒者，究為廢土、或為廢棄物，或兩者兼而有
之，尚待查明釐清。(三)按卷宗內之筆錄及其他文書可為證據者，
審判長應向當事人、代理人、辯護人或輔佐人宣讀或告以要旨，
為刑事訴訟法第一百六十五條第一項所明定，事實審法院自應踐
行該項程序，使被告瞭解該等證據書類之內容及意旨，並為充分
之辯論，始得採取該等證據作為判決之基礎。否則，即有同法第
三百七十九條第十款所定應於審判期日調查之證據未予調查之違
法，並違背同法第一百五十五條第二項所稱「未經合法調查之證
據，不得作為判斷之依據」之規定。原判決事實欄認定「甲○○
交付名為履約保證金實為權利金四百五十萬元予乙○○」等語，
理由中並引用八十六年九月二十六日期之乙○○收費證明乙紙、
台灣板橋地方法院檢察署八十八年度偵字第八○八號不起訴處分
書為證（原判決第九頁2.(1)）；但未就上開證物向上訴人等提示
並告以要旨（見原審卷第一六二頁），有應於審判期日調查之證
據未予調查之違法。以上或為上訴人等上訴意旨所指摘，或為本
院得依職權調查之事項，應認原判決關於上訴人部分有撤銷發回
更審之原因。至原判決對於上訴人等不另為無罪諭知之部分，基
於審判不可分原則，爰一併發回，附此敘明。
據上論結，應依刑事訴訟法第三百九十七條、第四百零一條，判
決如主文。
中    華    民    國  九十五  年    一    月  十九    日
                      最高法院刑事第五庭
                          審判長法官  莊  登  照
                                法官  洪  明  輝
                                法官  黃  一  鑫
                                法官  林  秀  夫
                                法官  徐  昌  錦
      本件正本證明與原本無異
                                      書  記  官
中    華    民    國  九十五  年    一    月  二十四  日
                                                 Ｒ


司法院資訊處製作；財團法人民間司法改革基金會備份。
